【裁判字號】    98,訴緝,95
【裁判日期】    980430
【裁判案由】    偽造文書
【裁判全文】
臺灣板橋地方法院刑事判決              98年度訴緝字第95號
公  訴  人  臺灣板橋地方法院檢察署檢察官
被      告  甲○○
上列被告因偽造文書案件，經檢察官聲請簡易判決處刑（97年度
速偵字第1346號），本院改依通常程序審理，而被告於準備程序
中對被訴之事實為有罪陳述，本院合議庭裁定由受命法官獨任行
簡式審判程序，並判決如下：
    主  文
甲○○共同行使偽造私文書，足以生損害於他人，處有期徒刑肆
月，如易科罰金，以新台幣壹仟元折算壹日。偽造「乙○○」之
印章壹顆、扣案偽造「乙○○」之國民身分證壹張（含其上照片
壹枚）、扣案偽造「乙○○」之汽車駕駛執照壹張（含其上照片
壹枚）；及大眾銀行開戶申請書上偽造「乙○○」印文共參枚、
偽造「乙○○」之署名壹枚，確認書上偽造「乙○○」之印文壹
枚、偽造「乙○○」之署名壹枚，大眾銀行印鑑卡上偽造「乙○
○」之印文共貳枚、偽造「乙○○」之署名壹枚均沒收。
    事  實
一、甲○○與真實姓名年籍不詳綽號「阿猴」之成年男子，共同
    基於行使偽造特種文書、偽造私文書之犯意聯絡，由「阿猴
    」於民國九十七年四月十二日下午五時許，帶同甲○○至臺
    中市車站附近之「第一廣場」旁之照相館拍照，「阿猴」取
    得甲○○之照片數張後，即在不詳時地，將甲○○之照片黏
    貼在「阿猴」所偽造上載「乙○○」資料之國民身分證、汽
    車駕駛執照上，而共同偽造「乙○○」名義之國民身分證、
    汽車駕駛執照各一張，足以生損害於乙○○本人及戶政機關
    對於身分證資料管理、交通監理機關對於汽車駕駛執照資料
    管理之正確性；又「阿猴」、甲○○於不詳時地，委由不知
    情之刻印店人員偽造「乙○○」之印章一顆，其二人並於九
    十七年四月十五日上午某時許，在上址第一廣場會合後，「
    阿猴」駕駛汽車搭載甲○○前往臺北縣新莊市，「阿猴」於
    途中表示申請開立銀行帳戶完成後，將給予甲○○新台幣一
    千元之報酬，並將上開偽造「乙○○」之國民身分證、汽車
    駕駛執照各一張，連同偽造「乙○○」之印章一顆交與甲○
    ○，推由甲○○於同日上午十一時許持上開偽造之國民身分
    證、汽車駕照及印章，前往址設臺北縣新莊市○○路一０七
    號之大眾銀行新莊分行內，冒用「乙○○」之名義申請開立
    銀行帳戶，其在大眾銀行開戶申請書、確認書、大眾銀行印
    鑑卡上填寫「乙○○」之基本資料，並在上開申請書第一頁
    之身分證字號欄、行動電話欄「誤寫處」各蓋上偽造「乙○
    ○」之印章，而偽造「乙○○」之印文各一枚，且在上開申
    請書第二頁之申請人親簽欄、確認書客戶親簽蓋章欄、印鑑
    卡之客戶親簽欄上各偽造「乙○○」之署名一枚，復於上開
    申請書第二頁之申請人親簽欄、確認書客戶親簽蓋章欄、印
    鑑卡之客戶親簽欄及印鑑卡（甲）欄上，各蓋用偽造「乙○
    ○」之印章，而偽造「乙○○」之印文各一枚，而以此方式
    偽造上開大眾銀行開戶申請書（此部分文書上偽造「乙○○
    」之印文共三枚，偽造「乙○○」之署名一枚）、確認書（
    此部分文書上偽造「乙○○」之印文一枚，偽造「乙○○」
    之署名一枚）、印鑑卡（此部分文書上偽造「乙○○」之印
    文共二枚，偽造「乙○○」之署名一枚）之私文書，並將上
    開大眾銀行開戶申請書、確認書、印鑑卡等文書，連同上開
    偽造之身分證、汽車駕駛執照，同時持交大眾銀行櫃檯行員
    黃詩怡申請設立帳戶而行使之，足以生損害於「乙○○」本
    人、大眾銀行對於帳戶資料管理之正確性。嗣因大眾銀行行
    員黃詩怡受理開戶申請時，其當場以紫光燈照射後發現甲○
    ○所持上開國民身分證係偽造，隨即報警，甲○○見員警到
    場即逃離現場，但仍在新莊市○○街七八巷七號前為警查獲
    ，並扣得上開偽造之「乙○○」國民身分證、汽車駕駛執照
    各一張。
二、案經臺北縣政府警察局新莊分局報請臺灣板橋地方法院檢察
    署檢察官偵查後聲請簡易判決處刑，本院改依通常程序審理
    。
    理  由
一、訊據被告甲○○對於上揭犯行，於警詢、偵查及本院審理中
    均坦承不諱，核與證人即被害人乙○○於警詢、本院簡易程
    序調查時之證述、證人即大眾銀行行員黃詩怡於警詢證述之
    情節相符，並有大眾銀行新莊分行於九十七年七月十一日以
    （九七）新莊發字第三七號函附之大眾銀行開戶申請書、確
    認書、印鑑卡及證人乙○○於本院簡易程序時提出之身分證
    、汽車駕駛執照影本等件在卷可稽，復有偽造之「乙○○」
    之身分證、汽車駕駛執照各一張（含其上照片各一枚）扣案
    可資佐證；又本院將上開「乙○○」之身分證、汽車駕駛執
    照各一枚送請法務部調查局鑑定，鑑定結果認該「乙○○」
    名義身分證之紙張、油墨、印刷及其他安全防偽措施等印製
    特徵，均與該局檔存之國民身份證樣本不符，研判係偽品，
    而「乙○○」名義汽車駕駛執照之印刷版式等印製特徵，亦
    與真品不符，研判應係偽品等情，有法務部調查局九十七年
    十月七日調科貳字第０九七００四０九七八０號鑑定書附卷
    足憑，足認上開扣案之「乙○○」之身分證、汽車駕駛執照
    各一枚均屬於偽造之身分證、汽車駕駛執照無誤。被告自白
    核與事實相符，堪以採信，本案事證明確，被告犯行堪以認
    定，應依法論科。
二、按「國民身分證」為品行能力服務相類證書之一種，屬於刑
    法第二百十二條所指之特種文書，而被告行為後戶籍法於九
    十七年五月二十八日修正公布施行，增訂第七十五條規定「
    意圖供冒用身分使用，而偽造、變造國民身分證，足以生損
    害於公眾或他人者，處五年以下有期徒刑、拘役或科或併科
    新臺幣五十萬元以下罰金。行使前項偽造、變造之國民身分
    證者，亦同。將國民身分證交付他人，以供冒名使用，或冒
    用身分而使用他人交付或遺失之國民身分證，足以生損害於
    公眾或他人者，處三年以下有期徒刑、拘役或科或併科新臺
    幣三十萬元以下罰金。」，將偽造、行使偽造身分證特種文
    書之犯罪加重其刑責（此係修法加重刑責，非新增處罰要件
    ，與罪刑法定主義無涉），經比較戶籍法第七十五條行使偽
    造身分證罪及刑法第二百十六條、第二百十二條行使偽造特
    種文書罪之刑度，以刑法第二百十六條、第二百十二條之規
    定有利於被告，故依刑法第二條第一項前段規定，應以刑法
    第二百十六條、第二百十二條之行使偽造特種文書罪處斷。
三、查被告拍攝自己之照片供「阿猴」之成年男子偽造「乙○○
    」之國民身分證、汽車駕駛執照，並持以行使，核其此部分
    行為係犯刑法第二百十六條、第二百十二條之行使偽造特種
    文書罪；其偽造身分證後復持以行使，其偽造特種文書之低
    度行為應為行使之高度行為所吸收，不另論罪。又被告偽造
    「乙○○」印章、印文及署名，並用以偽造上開大眾銀行開
    戶申請書、確認書、大眾銀行印鑑卡而持向大眾銀行申請開
    戶之行為，係犯刑法第二百十六條、第二百十條之行使偽造
    私文書罪。被告利用不知情之刻印店人員偽造「乙○○」之
    印章，為間接正犯。而被告偽造印章、印文及署名，均為偽
    造私文書行為之一部，其偽造私文書後復持以行使，偽造私
    文書之低度行為應為行使之高度行為所吸收，均不另論罪。
    被告偽造「乙○○」之國民身分證、汽車駕駛執照之行為，
    係利用同一機會，在同一時段就同一犯罪構成事實，本於單
    一犯意接續進行，以實現一犯罪構成要件之單一行為，為接
    續犯。又按「同時偽造同一被害人之多件同類文書或同一被
    害人之多張支票時，其被害法益仍僅一個，不能以其偽造之
    文書件數或支票張數，計算其法益。此與同時偽造不同被害
    人之文書或支票時，因有侵害數個人法益，係一行為觸犯數
    罪名者迴異。」最高法院七十三年台上字第三六二九號判例
    參照；本件被告於同一時地，在大眾銀行新莊分行內偽造同
    一被害人乙○○之多件同類開戶申請文書即大眾銀行開戶申
    請書、確認書、印鑑卡，其被害法益仍僅一個，係屬單純一
    罪，並不發生想像的競合之問題。被告與「阿猴」之成年男
    子，就上開行使偽造特種文書罪、行使偽造私文書罪等犯行
    間，有犯意聯絡及行為分擔，皆為共同正犯。又被告所犯行
    使偽造特種文書罪、行使偽造私文書罪，係於同時間以一行
    為觸犯數罪名，屬想像競合，應從一重之行使偽造私文書罪
    論處；至聲請簡易判決處刑書所犯法條欄認被告所犯上開二
    罪，應予分論併罰一節，尚有未洽，惟經公訴檢察官於審理
    中陳明更正上開二罪為想像競合犯關係等語，附此敘明。另
    本件公訴意旨雖未敘及被告偽造印章、偽造印文及行使偽造
    確認書、印鑑卡等私文書之犯罪事實，然上開部分犯罪事實
    ，與已起訴之犯罪事實（偽造私文書、行使偽造私文書）既
    有吸收犯之實質上一罪、單純一罪之關係，業如前述，自為
    起訴效力所及，本院自得併予審究。末按「共同正犯之所以
    應對其他共同正犯所實施之行為負其全部責任者，以就其行
    為有犯意之聯絡為限，若他犯所實施之行為，超越原計畫之
    範圍，而為其所難預見者，則僅應就其所知之程度，令負責
    任，未可概以共同正犯論。」（最高法院五十年台上字第一
    ０六０號判例意旨參照）；本件被告於警詢時供稱「阿猴」
    於開車載伊來台北之車上，將偽造之身分證、駕駛執照交給
    伊時，伊當時就知道上開證件係偽造，「阿猴」沒有告訴伊
    上開證件如何得來的等語；此外，並無其他積極證據足以證
    明被告就上開偽造「乙○○」之國民身分證、汽車駕駛執照
    關於偽造公印文部分之行為，與共犯「阿猴」有何犯意聯絡
    及行為分擔之情形，而檢察官亦未因此起訴被告另涉犯刑法
    第二百十八條之偽造公印文罪嫌，尚難令被告負偽造公印文
    之罪責，併此指明。爰審酌被告犯罪之動機、目的、手段、
    被害人所受損害，及被告高中肄業之智識程度（見警詢筆錄
    記載），尚未完成開戶程序即為警查獲，暨其犯後坦承犯行
    ，已有悔意之態度等一切情狀，量處如主文所示之刑，並諭
    知易科罰金之折算標準。
四、沒收部分：
(一)本案偽造之「乙○○」印章一顆，雖未扣案，惟並無證據證
    明業已滅失，依刑法第二百十九條之規定，應宣告沒收之。
    又扣案偽造之「乙○○」國民身分證（含其上照片一枚）一
    張、扣案偽造之「乙○○」汽車駕駛執照（含其上照片一枚
    ）一張，均係被告、共犯「阿猴」所有供犯罪所用之物，應
    依刑法第三十八條第一項第二款規定宣告沒收之。
(二)另上開大眾銀行開戶申請書、確認書、印鑑卡，業經被告向
    大眾銀行提出行使開戶而屬該銀行所有，並非被告所有之物
    ，是上開文書自不予宣告沒收；惟上開大眾銀行開戶申請書
    上偽造「乙○○」印文共三枚、偽造「乙○○」之署名壹枚
    ，確認書上偽造「乙○○」之印文一枚、偽造「乙○○」之
    署名一枚，及大眾銀行印鑑卡上偽造「乙○○」之印文共二
    枚、偽造「乙○○」之署名一枚，屬被告偽造之署押、印文
    ，雖非被告所有，仍應依刑法第二百十九條之規定宣告沒收
    。
據上論斷，應依刑事訴訟法第四百五十二條、第二百七十三條之
一第一項、第二百九十九條第一項前段，刑法第二條第一項前段
、第二十八條、第二百十六條、第二百十條、第二百十二條、第
五十五條、第四十一條第一項前段、第二百十九條、第三十八條
第一項第二款，刑法施行法第一條之一第一項、第二項前段，判
決如主文。
本案經檢察官李巧菱到庭執行職務。
中    華    民    國    98    年    4     月    30    日
                      刑事第十二庭  法  官  楊 志 雄
以上正本證明與原本無異。
如不服本判決應於收受判決後10日內向本院提出上訴書狀，並
應敘述具體理由。其未敘述上訴理由者，應於上訴期間屆滿後
20日內向本院補提理由書（均須按他造當事人之人數附繕本）
「切勿逕送上級法院」。
                                    書記官  陳 春 銘
中    華    民    國    98    年    4     月    30    日
附錄本案論罪科刑法條全文：
刑法第210條
偽造、變造私文書，足以生損害於公眾或他人者，處5 年以下有
期徒刑。
刑法第212條
偽造、變造護照、旅券、免許證、特許證及關於品行、能力服務
或其他相類之證書、介紹書，足以生損害於公眾或他人者，處1
年以下有期徒刑、拘役或3 百元以下罰金。
刑法第216條
行使第210 條至第215 條之文書者，依偽造、變造文書或登載不
實事項或使登載不實事項之規定處斷。


司法院資訊處製作；財團法人民間司法改革基金會備份。
